臺灣臺北地方法院民事判決　　　　　　　100年度訴字第374號
原　　　告　施穎超
訴訟代理人　施家榛
　　　　　　簡長輝律師
被　　　告　林雅蘋
訴訟代理人　黃建霖律師
上列當事人間返還借款事件，本院於民國100 年3 月7 日言詞辯
論終結，判決如下：
    主      文
被告應給付原告新臺幣拾玖萬元，及自民國九十九年九月八日
起至清償日止，按年息百分之六計算之利息。
訴訟費用由被告負擔。
本判決得假執行；但被告如以新臺幣拾玖萬元供擔保後，得免
為假執行。
    事實及理由
壹、程序方面：
    按訴狀送達後，原告不得將原訴變更或追加他訴，但減縮應
    受判決事項之聲明者，請求之基礎事實同一者，不在此限，
    民事訴訟法第255 條第1 項第2 款、第3 款定有明文。查原
    告於民國99年11月1 日支付命令聲請狀係以借款為主張，並
    聲明：「被告應給付原告新臺幣（下同）1,235,000 元，及
    自民國99年9 月8 日起至清償日止，按年息百分之6 計算之
    利息。」嗣於100 年2 月21日本院言詞辯論期日將原請求權
    基礎變更為票據之法律關係，並將起訴時聲明變更為：「被
    告應給付原告39萬元，及自民國99年9 月8 日起至清償日止
    ，按年息百分之6 計算之利息。」核原告所為請求權基礎變
    更乃基於同一積欠款項之事實，而訴訟及證據資料，在相當
    程度範圍內有一體性，可互相援用，進而解決兩造間之紛爭
    ，其請求之基礎事實同一，又原告所為變更原訴之聲明本金
    部分金額，乃減縮應受判決事項之聲明，與首揭規定相符，
    並無不可，應予准許。
貳、實體方面
一、原告主張：緣被告與其胞姊需資金經營生意為由，共同向伊
    借貸123 萬5,000 元，並由被告開立如附表所示支票共19紙
    交與伊作為擔保，伊於99年9 月8 日提示上開19紙支票，詎
    如附表編號1 至13之支票遭付款人以發票日期已滿一年為由
    ，編號14至19之支票則以存款不足及拒絕往來戶為由，均拒
    絕付款，伊爰執系爭支票及退票理由單向鈞院聲請核發支付
    命令，經被告聲明異議，前揭支付命令之聲請視為起訴，伊
    僅就尚未罹於時效編號14至19之支票，依票據法第5 條、第
    126 條、第133 條請求給付票款39萬元。被告雖抗辯伊持有
    系爭支票無原因關係，惟伊自95年8 月31日起至96年11月27
    日止，已分別交付借款予被告，兩造間有借貸契約意思表示
    之合致及借款交付之事實，被告所辯不足採等語。並聲明：
    如判決主文所示。
二、被告則以：伊與原告素不相識，亦未與之成立借貸契約，原
    告應就兩造間有借貸意思表示合致及借款交付事實負舉證責
    任，依原告提出之存入憑單及交易收執聯，均未載明係由何
    人存款，且金錢交付之原因多端，縱上開款項確為原告存入
    ，亦難認係本件借款，又基於票據無因性，縱原告持有伊開
    立之支票，亦不得認兩造間有借貸意思表示之合致，且原告
    主張其所交付之借款金額為2,080,000 元，與其聲請核發支
    付命令所執19紙支票票面金額1,235,000 元，相差甚鉅，應
    非同一基礎原因事實，原告應舉證證明系爭支票原因關係存
    在，再執票人應於發票日7 日內為付款提示，系爭19紙支票
    所載發票日最遲者為99年2 月27日，原告遲於99年9 月8 日
    始為付款提示，顯然不在意，則兩造間是否確有借貸契約存
    在，啟人疑竇等語資為置辯。並聲明：原告之訴駁回。
三、原告主張被告簽發如附表所示支票19紙，向伊借款123 萬5,
    000 元，惟屆期未獲清償，因其中13紙支票已罹於票據法第
    22條第1 項所定之消滅時效，僅對其餘如附表所示編號14至
    19之6 紙支票（下稱系爭6 紙支票），依票據法律關係，請
    求被告給付票款39萬元，業據提出系爭支票及退票理由單為
    證，被告對系爭支票之真正並不爭執，僅就原告持有支票欠
    缺原因關係為由資為抗辯，故本件爭點厥為：原告是否得依
    照票據之法律關係請求被告給付票款？
(一)、按票據乃文義證券及無因證券，票據上之權利義務，悉依票
    上所載文義定之，與其基礎之原因關係各自獨立，票據上權
    利之行使，不以其原因關係存在為前提，執票人行使票據上
    權利時，就其基礎之原因關係確係有效存在，不負舉證責任
    。若票據債務人以自己與執票人間所存抗辯之事由，對抗執
    票人，依票據法第13條規定觀之，應由票據債務人就該抗辯
    事由負舉證之責任。查本件系爭支票已將應記載之事項載明
    ，完成發票行為，原告處於得行使票據權利之狀態，則就阻
    礙其行使票據權利之原因關係是否存在之事實，自應由票據
    債務人即被告舉證證明。惟被告對此並未舉證以實其說，空
    言稱與原告素不相識，兩造無借貸契約存在云云，已難採信
    ，再原告主張前曾交付借款予被告而取得系爭票等情，業據
    提出存入憑證或存款憑證影本數紙附卷為憑（見本院卷第39
    -45 頁），足徵其自95年8 月31日起至96年11月27日之間，
    確曾將總額達208 萬元分別匯入被告於中國信託商業銀行、
    合作金庫、永豐商業銀行等帳戶內，顯與被告間頻有金錢往
    來，則原告持有系爭支票是否欠缺原因關係而得阻礙原告行
    使票據權利，尚非無疑，又原告係依票據關係而為請求，縱
    請求之票款與借款金額不一，亦無礙其請求之成立，揆諸上
    開條文、判例及裁判要旨之說明，本院難為有利於被告之認
    定，從而被告對執票人提出上開抗辯，即屬無據。
(二)、按在票據上簽名者，應依票上所載文義負責；發票人應照支
    票文義擔保支票之支付；又執票人向支票債務人行使追索權
    時，得請求自為付款提示日起之利息，如無約定利率者，依
    年利6 釐計算；票據法第5 條第1 項、第126 條、第133 條
    分別定有明文。查原告主張持有被告所簽發系爭6 紙支票，
    於發票日後一年內之99年9 月8 日，經提示不獲清償，業據
    提出與所述相符之支票及退票理由單影本各6 紙為證（見本
    院卷第24-27 頁），被告對系爭支票之真正既不爭執，堪認
    原告上揭主張均為真實。從而原告依票據債權法律關係，訴
    請被告給付如附表所示編號14至19之支票票款，及均自99年
    9 月8 日起至清償日止，按年息6 ％計算之法定遲延利息，
    即無不合，應予准許。
四、綜上，原告本於票據法律關係，請求給付如主文所示之票款
    及按年息6 ％計算之利息，為有理由，應予准許。又本件為
    所命給付金額未逾50萬元之判決，應依民事訴訟法第389 條
    第1 項第5 款職權宣告假執行如主文第3 項所示，並依同法
    第392 條第2 項，依職權為被告預供擔保，得免為假執行之
    宣告。
五、訴訟費用負擔之依據：民事訴訟法第78條。
中    華    民    國   100    年    3     月    29    日
                  民事第五庭    法官    鄧德倩
以上正本係照原本作成
如對本判決上訴，須於判決送達後20日內向本院提出上訴狀。如
委任律師提起上訴者，應一併繳納上訴審裁判費。
中    華    民    國   100    年    3     月    29    日
                                書記官  林孔華
附表：
┌──┬──────┬─────┬─────┬─────┐
│編號│   發票日   │ 票據號碼 │  提示日  │ 票面金額 │
│    │            │          │          │（新臺幣）│
├──┼──────┼─────┼─────┼─────┤
│ 1  │97年8月27日 │DN0000000 │99年9月8日│65,000元  │
├──┼──────┼─────┼─────┼─────┤
│ 2  │97年9月27日 │DN0000000 │99年9月8日│65,000元  │
├──┼──────┼─────┼─────┼─────┤
│ 3  │97年10月27日│DN0000000 │99年9月8日│65,000元  │
├──┼──────┼─────┼─────┼─────┤
│ 4  │97年11月27日│DN0000000 │99年9月8日│65,000元  │
├──┼──────┼─────┼─────┼─────┤
│ 5  │97年12月27日│DN0000000 │99年9月8日│65,000元  │
├──┼──────┼─────┼─────┼─────┤
│ 6  │98年1月27日 │DN0000000 │99年9月8日│65,000元  │
├──┼──────┼─────┼─────┼─────┤
│ 7  │98年2月27日 │AA0000000 │99年9月8日│65,000元  │
├──┼──────┼─────┼─────┼─────┤
│ 8  │98年3月27日 │AA0000000 │99年9月8日│65,000元  │
├──┼──────┼─────┼─────┼─────┤
│ 9  │98年4月27日 │AA0000000 │99年9月8日│65,000元  │
├──┼──────┼─────┼─────┼─────┤
│10  │98年5月27日 │AA0000000 │99年9月8日│65,000元  │
├──┼──────┼─────┼─────┼─────┤
│11  │98年6月27日 │AA0000000 │99年9月8日│65,000元  │
├──┼──────┼─────┼─────┼─────┤
│12  │98年7月27日 │AA0000000 │99年9月8日│65,000元  │
├──┼──────┼─────┼─────┼─────┤
│13  │98年8月27日 │AA0000000 │99年9月8日│65,000元  │
├──┼──────┼─────┼─────┼─────┤
│14  │98年9月27日 │AA0000000 │99年9月8日│65,000元  │
├──┼──────┼─────┼─────┼─────┤
│15  │98年10月27日│AA0000000 │99年9月8日│65,000元  │
├──┼──────┼─────┼─────┼─────┤
│16  │98年11月27日│AA0000000 │99年9月8日│65,000元  │
├──┼──────┼─────┼─────┼─────┤
│17  │98年12月27日│AA0000000 │99年9月8日│65,000元  │
├──┼──────┼─────┼─────┼─────┤
│18  │99年1月27日 │AA0000000 │99年9月8日│65,000元  │
├──┼──────┼─────┼─────┼─────┤
│19  │99年2月27日 │AA0000000 │99年9月8日│65,000元  │
└──┴──────┴─────┴─────┴─────┘